【裁判字號】    99,消債抗,207
【裁判日期】    991014
【裁判案由】    聲請更生程序
【裁判全文】
臺灣高雄地方法院民事裁定           99年度消債抗字第207號
抗  告  人  乙○○
上列抗告人因聲請更生程序事件，對於本院於民國99年7 月30日
所為之99年度消債更字第228 號第一審裁定提起抗告，本院管轄
之第二審裁定如下：
    主  文
抗告駁回。
抗告程序費用新臺幣壹仟元由抗告人負擔。
    理  由
一、抗告人抗告意旨略以：原裁定肯認抗告人因遭解雇之不可歸
    責於己之事由致毀諾，則於毀諾後即回復協商前之利息計算
    方式，即按年息高達19.71%至20% 計算抗告人債務之利息，
    是抗告人積欠之債權本金既為新臺幣（下同）633,112 元，
    則每年如以年息19.71%計算所累入之利息金額至少為124,78
    6 元，而以原裁定審認抗告人每月所得扣除生活必要費用所
    餘之數額為8,895 元，即每年可為清償債務之金額為106,74
    0 元，猶低於每年所累入之利息124,786 元，充其量僅得清
    償部分利息，遑論得清償本金之效果，而原裁定不察，竟認
    抗告人得於5 年餘清償債務完畢，是抗告人實有不能清償債
    務之情事，為此，依法提起本件抗告，請求廢棄原裁定，並
    准予裁定開始更生程序等語。
二、按債務人不能清償債務或有不能清償之虞者，得依本條例所
    定更生或清算程序，清理其債務，消費者債務清理條例第3
    條定有明文。又聲請更生或清算不合程式或不備其他要件者
    ，法院應以裁定駁回之，但其情形可以補正者，法院應定期
    間先命補正，復為同條例第8 條所明定。次按，債務人對於
    金融機構因消費借貸、自用住宅借款、信用卡或現金卡契約
    而負債務，在聲請更生或清算前，應提出債權人清冊，以書
    面向最大債權金融機構請求協商債務清償方案並表明共同協
    商之意旨。而債務人與金融機構協商成立者，不得聲請更生
    或清算。但因不可歸責於己之事由，致履行顯有重大困難者
    ，不在此限。本條例施行前，債務人依金融主管機關協調成
    立之中華民國銀行公會會員辦理消費金融案件無擔保債務協
    商機制與金融機構成立之協商，準用前項之規定。消費者債
    務清理條例第151 條第1 項、第5 項、第6 項分別定有明文
    。而上開條文第5 、6 項中所稱之「金融機構」，應係指「
    債務人之金融機構債權人全體」而言，蓋苟不為如此之解釋
    ，則債務人可任意與其債權人中任一債權人達成協商，而其
    他債權金融機構亦可輕易破壞協商結果，易致前置協商制度
    無從發揮其應有之功能，而破壞立法目的中疏減法院負擔，
    有效分配司法資源之重要精神。故債務人雖於消費者債務清
    理條例施行前，依金融主管機關協調成立之中華民國銀行公
    會會員辦理消費金融案件無擔保債務協商機制，與金融機構
    進行協商，惟如未與「全體債權金融機構」進行協商，自應
    於聲請更生或清算前，依上開條文之規定，再向最大債權銀
    行聲請進行債務協商；如協商不成立，即應認符合上揭消費
    者債務清理條例第151 條第1 項之規定，得向法院聲請更生
    或清算，不受同條第5 、6 項所定需有因不可歸責於己之事
    由，致履行原協商顯有重大困難之限制。
三、經查：
（一）本件抗告人前於民國95年間，雖曾依「中華民國銀行公會
      會員辦理消費金融案件無擔保債務協商機制」申請債務協
      商成立，約定自95年7 月起，分80期，年利率6.88％，每
      月應繳納2,789 元。惟抗告人尚有積欠因擔任訴外人伍宸
      儀保證人而積欠臺灣銀行鳳山分行之保證債務137,000 元
      未納入協商，此有財團法人金融聯合徵信中心當事人聯合
      信用報告及協議書暨無擔保債務還款計劃（見原審卷第15
      頁、第100-101 頁）在卷可憑；而抗告人其後已再以書面
      向最大債權銀行聲請協商，惟遭最大債權銀行即澳商澳盛
      銀行集團股份有限公司台北分公司退件，此有澳商澳盛銀
      行集團股份有限公司台北分公司2010年5 月31日99澳盛（
      風管處字）第20286 號函在卷可憑（見原審卷第95頁）。
      揆諸前開論述，堪認抗告人應已符合消費者債務清理條例
      第151 條第1 項之規定，得向法院聲請更生或清算；而無
      庸再受同條第5 、6 項所定因不可歸責於己之事由，致履
      行原協商顯有重大困難之限制。
（二）而依抗告人於原審所陳，抗告人現每月之收入為22,000元
      ，有前置協商收入切結書在卷可憑（見原審卷第86頁），
      而抗告人復主張其每月支出生活費用14,250元及母親之扶
      養費4,000 元；惟按直系血親相互間互負扶養之義務；負
      扶養義務者有數人，而其親等同一時，應各依其經濟能力
      分擔義務。民法第1114條第1 款、第11 15 條第3 項分別
      定有明文。因抗告人尚有兄妹2 人，有戶籍謄本在卷可佐
      （見原審卷第64-66 頁），是抗告人扶養母親之義務，應
      與其兄妹2 人共同負擔。況抗告人既因背負高額債務而申
      請前置協商，自應撙節開支，故應以內政部社會司頒佈之
      99 年 度高雄縣每人每月最低生活費9,829 元（含食、衣
      、住、行、育、樂費用）計算抗告人及其母親之必要生活
      費為妥，則抗告人每月必要生活費於9,829 元內，核屬必
      要，逾此範圍之支出，尚不可採。據此，抗告人每月必要
      生活費及應支付之扶養費應為13,105元（9,829 ＋9,829
      ÷3＝13,105 ）。抗告人每月之收入，於扣除其每月必要
      之費用後，尚有8,895元可供清償債務。
（三）而經本院依職權向抗告人如附表所示之債權人函查抗告人
      現所積欠債務之結果，業經抗告人如附表所示之債權人函
      覆如附表所示。則依如附表所示抗告人債權人所函覆之結
      果，抗告人每月因積欠債務本金所衍生而應繳納之利息及
      違約金，即為5,813 元。則上揭抗告人每月可用於清償債
      務之餘款，如再扣除此部分每月因積欠債務本金所衍生之
      利息及違約金，則尚有3,082 元之款項，可供清償債務本
      金。抗告人係68年間出生，現年甫31歲，距法定強制退休
      年齡尚有30餘年，每月如能清償逾3 千元之債務本金，客
      觀上尚難認有不能清償債務之情形；況伴隨其債務本金之
      減少，其每月所衍生之利息及違約金，亦將隨同降低，故
      抗告人實無不能清償債務或有不能清償之虞等情事存在。
四、綜上所述，抗告人既無不能清償債務或有不能清償之虞之情
    形，其本件聲請與上開法條所規定之更生要件不符，且無由
    補正，自應予駁回。原審於調查後駁回抗告人更生之聲請，
    其理由構成雖與本院不同，惟結論尚無二致，且於法核無不
    合，抗告人抗告意旨指摘原審裁定未當而請求廢棄原裁定，
    為無理由而應予駁回，爰裁定如主文。
五、據上論結，本件抗告為無理由，依消費者債務清理條例第11
    條第2 項、第15條，民事訴訟法第495 條之1 第1 項、第44
    9 條第1 項、第78條，裁定如主文。
中    華    民    國    99    年    10    月    14    日
                  民事第六庭審判長法  官  楊國祥
                                  法  官  陳明呈
                                  法  官  李怡諄
上為正本係照原本作成。
本裁定不得再抗告。
中    華    民    國    99    年    10    月    14    日
                              書  記  官  陳俊亦
附表：
┌──┬──────┬──────┬────┬───┬───┬───┬─────────┐
│編號│債權人      │本        金│利    率│利 息 │違約金│種  類│備         註     │
│    │            │  (新台幣)  │        │(每月)│(每月)│      │                  │
├──┼──────┼──────┼────┼───┼───┼───┼─────────┤
│ 一 │聯邦銀行    │   22,432   │ 19.99% │  374 │  0   │信用卡│違約金每月600元， │
│    │            │            │        │      │      │      │最高以3 期為限，現│
│    │            │            │        │      │      │      │已不新生違約金    │
├──┼──────┼──────┼────┼───┼───┼───┼─────────┤
│ 二 │玉山銀行    │  198,103   │     7% │ 1,156│   231│ 信貸 │                  │
├──┼──────┼──────┼────┼───┼───┼───┼─────────┤
│ 三 │澳盛銀行    │  153,349   │ 19.97% │ 2,552│  0   │信用卡│荷蘭銀行變更名稱為│
│    │            │            │        │      │      │      │澳盛銀行，而逾期手│
│    │            │            │        │      │      │      │續費最多以900 元計│
│    │            │            │        │      │      │      │。                │
├──┼──────┼──────┼────┼───┼───┼───┼─────────┤
│ 四 │甲○銀行    │  151,060   │  6.88% │  866 │  無  │信用卡│                  │
├──┼──────┼──────┼────┼───┼───┼───┼─────────┤
│ 五 │臺灣銀行    │  134,068   │4.727%  │  528 │  106 │保證債│                  │
│    │            │            │        │      │      │務    │                  │
├──┴──────┼──────┼────┴───┴───┴───┼─────────┤
│ 總             結│  659,012元 │每月應繳之利息及違約金共計5,813 │                  │
│                  │            │元（不含聯邦銀行及澳盛銀行之違約│                  │
│                  │            │金部分)                         │                  │
└─────────┴──────┴────────────────┴─────────┘

司法院資訊處製作；財團法人民間司法改革基金會備份。
